【裁判字號】    97,家訴,15
【裁判日期】    970827
【裁判案由】    給付扶養費
【裁判全文】
臺灣苗栗地方法院民事判決              97年度家訴字第15號
原      告  甲○○
訴訟代理人  邱寶弘律師
被      告  丙○○
            乙○○
上列當事人間請求給付扶養費事件，本院於民國97年8 月18日言
詞辯論終結，判決如下：
    主  文
被告丙○○應給付原告新臺幣貳拾伍萬元，及自民國九十七年二
月十四日起至清償日止，按週年利率百分之五計算之利息。
被告乙○○應給付原告新臺幣貳拾伍萬元，及自民國九十七年二
月六日起至清償日止，按週年利率百分之五計算之利息。
訴訟費用由被告各負擔四分之一，餘由原告負擔。
原告其餘之訴及假執行之聲請均駁回。
本判決原告勝訴部分，得假執行。
    事實及理由
一、本件原告起訴主張略以：
（一）訴外人劉阿屘（民國7 年12月13日出生，66年3 月2 日死
      亡）與丁○○○育有數名子女即原告甲○○、被告丙○○
      、乙○○與訴外人劉宴芳、劉阿石、劉月娥、劉福永、劉
      月芬、劉月珠等人，其中劉月娥、劉月芬、劉月珠均已嫁
      作人婦，而劉宴芳則於66年間死亡，另劉阿石、劉福永分
      別為他人所收養，依法不負扶養義務，另依臺灣民俗習慣
      ，父母由男丁奉養，故兩造自應共同負擔扶養母親丁○○○之義務。然被告丙○○、乙○○分別自63年、69年因故
      離家後，即未善盡扶養丁○○○之責，而由原告單獨陪伴
      奉養照護丁○○○，如今因丁○○○身心狀況每況愈下，
      非請專人看護或送至安養中心不足以為妥善照料，原告之
      生活開銷因而更加沈重，乃請求被告共同負擔母親之扶養
      費用，惟未獲被告之善意回應，嗣經原告聲請苗栗縣通霄
      鎮公所調解，亦未獲得解決。而丁○○○自81年起即不再
      就業，無謀生能力，身邊更無任何積蓄，由原告獨力扶養
      迄今，生活費、健保費均由原告支付，故自82年1 月1 日
      起至97年3 月31日止，參考每人最低生活支出每月約新臺
      幣12000 元之標準計算，則被告應分別給付原告732,000
      元（12000 元÷3 人×183 月＝732000元）。為此，被告
      因原告代為墊付扶養費用，就被告應分擔扶養費用部分，
      為無法律上原因而受有利益，應依不當得利之規定，將原
      告代為支付之扶養費用返還於原告等語。並聲明：被告應
      分別給付原告前開金額中之一部即500,000 元，及自起訴
      狀繕本送達之翌日起至清償日止，按週年利率百分之5 計
      算之利息；原告並願供擔保，請准宣告假執行。
（二）對被告抗辯之陳述：原告分別給被告每人的20萬元，是原
      告以妻劉瑞貞名義以80萬元向母親購買座落苗栗縣通霄鎮
      平元里平元85之9 號房地，母親將80萬元均分給兩造及母
      親共4 人的金額；否認被告二人有幫忙支付原告求學期間
      之相關費用或生活費，若被告於60、70年間有給原告金錢
      的話，其請求權亦已罹於消滅時效。而被告乙○○確實有
      幫忙支付過一次母親開刀就醫的看護費用，金額約為22,0
      00元，但被告2 人並未給母親任何生活費用。96年8 、9
      月左右，母親雖有在原告、被告乙○○及三妹處輪流居住
      ，但只有輪流住3 、4 個月而已，96年12月左右，母親又
      回原告住處居住，此段輪流期間原告也有支付母親之生活
      費。另母親與原告同住期間，每天約有6 小時的時間會幫
      忙帶原告之長子，但原告每個月都會給母親6,000 元的費
      用，但自原告次子出生後，原告即未讓母親幫忙照顧子女
      。至被告抗辯無力負擔扶養費用乙節，實則，被告丙○○
      部分，其年所得約36萬餘元，換算為每月收入約3 萬餘元
      ，併考量其子女皆已成年、有謀生能力、家庭開銷等狀況
      ，家境堪稱小康；而被告乙○○部分，其稱每月也有3 萬
      元之收入，但不穩定，然其於通霄鎮尚有房地一筆供自己
      居住使用，經濟狀況雖非富有，亦係小康之家，故被告2
      人均有扶養母親之能力，且無減輕扶養義務之必要。
二、被告丙○○辯稱：伊寧願母親到高雄與伊同住，費用也不用
    兄弟分攤，伊自己可以負責。原告所說的20萬元，是原告自
    己給的，伊不知道那是什麼錢，以為原告是要還之前伊幫忙
    付的註冊費用，因為原告小時候讀書的錢都是伊和被告乙○○幫忙支付的，故認為原告不能請求伊給付母親的扶養費，
    且伊也沒有能力負擔。而82年1 月1 日至97年3 月31日止，
    伊回去看母親要拿錢給母親時，母親都說不用，過年過節時
    伊也會給母親紅包，但總共金額有多少也不清楚。被告乙○○則以：82年1 月1 日至97年3 月31日止，母親確實都與原
    告同住，但偶爾會到其他子女家裡小住幾天，這段期間母親
    生病或動手術時，伊和太太有去探望母親，並與原告共同支
    付看護的費用，但詳細金額忘記了。另伊確實有幫忙母親還
    會錢，原告在外面念書時，伊也有標會供原告繳交註冊費及
    在外的生活費，但詳細金額無法計算。而母親雖與原告同住
    ，卻還要幫原告帶小孩，甚至連房屋都登記給原告，而原告
    曾拿20萬給伊，說母親他會負責，但那錢不是伊要的，是原
    告自己拿到伊家裡放在桌上的。96年時母親曾到伊三妹家住
    ，伊還有幫忙付錢，母親到伊家裡住時，伊也不會跟兄弟拿
    錢；伊沒有能力給付原告這筆錢等語，資為抗辯。
三、得心證之理由：
（一）按「直系血親相互間互負扶養之義務」，「受扶養權利者
      ，以不能維持生活而無謀生能力者為限。前項無謀生能力
      之限制，於直系血親尊親屬不適用之」，民法第1114條第
      1 款、第1117條分別定有明文。所謂「不能維持生活」，
      係指不能以自己之財產及勞力所得以維持自己之生活而言
      。從而，如受扶養權利者，能以自己之財產及勞力所得維
      持自己之生活，即無受扶養之權利。次按，民法第1115條
      第1 、3 項規定，負扶養義務者有數人時，應依左列順序
      定其履行義務之人：（一）直系血親卑親屬…。負扶養義
      務者有數人，而其親等同一時，應各依其經濟能力，分擔
      義務。又按，應分擔扶養費用之一方，如因他方代為支付
      其應分擔之部分者，即無法律上原因受有利益，他方得依
      不當得利之規定，請求返還代支付之扶養費用（臺灣高等
      法院90年度家上易字第5 號判決參照）。
（二）經查：原告主張之受扶養權利人即兩造之母親丁○○○係
      於14年4 月30日出生，其名下無任何財產，亦無工作所得
      （兩造同意丁○○○所得領取之老人年金不列入扶養費計
      算），而原告名下則有1 間房屋及94、95年度所得12,531
      元、16,191元，原告任職國中教師；被告丙○○有94、95
      年度所得361,256 元、473,400 元；被告乙○○名下有1
      間房屋、1 筆土地及94年度所得145,500 元，此有本院依
      職權查詢丁○○○及兩造94、95年度稅務電子閘門財產所
      得調件明細表各1 件附卷為證。由此可見，丁○○○確有
      不能維持生活之情形，而兩造經濟能力尚可，揆諸首揭說
      明，兩造之母丁○○○即有受扶養之權利。次查，丁○○○於82年時已屆68歲高齡，當有所消費，更需人悉心照料
      ，負擔食衣住行育樂之基本生活需求，而其長期與原告同
      住，原告自當有所照護、支出，此亦為被告所不爭執。又
      按不當得利係一方無法律上原因而受有財產上利益，致他
      人受有損害；所謂「財產上利益」為因一定事實之結果，
      改良其財產狀況，即以該事實之現在財產總額，與若無該
      事實時之財產總額相比較，來決定有無利益存在，因此積
      極的增加財產總額固屬得利，即便是消極的減免財產損失
      ，亦屬之。而本件被告依法既與原告同為丁○○○之扶養
      義務人，應共同負擔丁○○○之扶養費用，已如前述，則
      對此而言，原告對於應由被告負擔之扶養費用部分，於法
      律上即無負擔之義務，而原告為維持丁○○○之生活已先
      行代墊支出之費用，被告因而毋庸再行給付，已使被告減
      少其消極財產而受有利益，致使原告受有損害，自構成不
      當得利之法律要件。
（三）復查，原告主張依最低生活支出標準，計算被告應分擔之
      扶養費用，即以每月每人負擔4,000 元計算，被告自82年
      1 月1 日起至97年3 月31日止各應分擔之扶養費用，則被
      告每人應分擔732,000 元（4000×183 ＝732000），而原
      告請求被告各應先給付前開金額中之一部即500,000 元等
      語。本院參酌行政院主計處所公布之苗栗縣平均每人每月
      消費支出標準，依此計算82年1 月1 日起至95年12月31日
      止，被告每人應負擔之扶養費用共計為667,848 元（參見
      本院卷附之計算明細表），雖被告抗辯渠二人經濟能力不
      佳，然不足為其免除給付扶養費之理由。原告雖就被告乙○○曾支付丁○○○22,000元之看護費用不爭執，但扣抵
      該筆費用後，被告乙○○依前開計算方式所應負擔之扶養
      費用仍高於原告之請求金額。從而，本院衡量原告任職國
      中擔任教師，教育水準為兩造中最高者，並已長期獨立負
      擔丁○○○之生活費用，經濟能力佳，反觀被告丙○○年
      收入僅約30、40萬元，名下並無不動產；被告乙○○從事
      臨時工，年收入僅有10餘萬元，名下雖有房地1 棟，但係
      供被告乙○○自住之用等情，認原告請求被告應各自給付
      25萬元及分別自起訴狀繕本送達翌日起按法定利率計算利
      息部分為有理由且適當，應予准許，逾此部分之請求，應
      予駁回。
四、本件事證已臻明確，兩造其餘攻擊防禦方法及未經援用之證
    據，經本院斟酌後，認為均不足以影響本判決之結果，自無
    逐一詳予論駁之必要，附此敘明。
五、本件判決所命被告給付之金額未逾50萬元，爰依民事訴訟法
    第389 條第1 項第5 款規定，依職權宣告假執行；原告敗訴
    部分，其假執行之聲請已失所附麗，亦應予駁回。
六、據上論結，原告之訴為一部有理由、一部無理由，爰依民事
    訴訟法第79條、第389 條第1 項第5款，判決如主文。
中    華    民    國    97    年     8    月    27    日
                  家事法庭    法  官  張淑芬
以上正本與原本無誤。
如對本判決不服，應於判決送達後二十日內向本院提出上訴狀附
繕本，並繳納上訴費用。
                              書記官  劉秋雯
中    華    民    國    97    年     8    月    27    日


司法院資訊處製作；財團法人民間司法改革基金會備份。
